臺灣臺中地方法院刑事判決　　　　　　　96年度易字第3272號
公　訴　人　臺灣臺中地方法院檢察署檢察官
被　　　告　甲○○
上列被告因妨害名譽等案件，經檢察官提起公訴（九十五年度偵
字第二六九三一號），本院判決如下：
    主    文
甲○○公然侮辱人，處拘役貳拾日，如易科罰金，以新臺幣壹仟
折算壹日，減為拘役拾日，如易科罰金，以新台幣壹仟元折算壹
日。
被訴誹謗部分無罪。
    事    實
一、甲○○係臺中市北屯區○○○路二九號住戶，與同住該路二
    七號之戊○○係鄰居，之前彼此間曾因房屋之雨棚漏水及圍
    牆牆壁等問題發生糾紛而素有怨隙，詎於民國九十五年十月
    十七日下午五時許，甲○○在不特定人得以共見共聞而屬於
    公共場所之其上揭住處車棚靠近馬路處，因聽聞戊○○在其
    住家客廳內發出咳嗽聲，認戊○○故意以此方式對其恐嚇而
    心生不滿，竟基於侮辱他人之犯意，以足以貶損戊○○人格
    之「下三濫、得喉癌」等語大聲辱罵戊○○。
二、案經戊○○訴由臺中市警察局第五分局移送臺灣臺中地方法
    院檢察署檢察官偵查起訴。
    理    由
壹、證據能力部分：
一、按證人、鑑定人依法應具結而未具結者，其證言或鑑定意見
    ，不得作為證據；又被告以外之人於偵查中向檢察官所為之
    陳述，除顯有不可信之情況者外，得為證據；又按被告以外
    之人於檢察事務官、司法警察官或司法警察調查中所為之陳
    述，與審判中不符時，其先前之陳述具有較可信之特別情況
    ，且為證明犯罪事實存否所必要者，得為證據，刑事訴訟法
    第一百五十八條之三、第一百五十九條之一第二項、第一百
    五十九條之二分別定有明文。
二、查證人戊○○、庚○○於警詢時之陳述，與其二人在本院審
    理時證述之內容並不完全相符。惟遍觀全卷，雖查無證人戊○○、庚○○於警詢時有非出於真意而為陳述或遭警方違法
    取供之情事，但其二人在本院審理時為結證內容時，亦查無
    有何閃爍其詞或無法應答之情狀，自難遽認證人戊○○、庚○○前於警詢時之此部分證述，有何較嗣後於本院審理時之
    證言更為可信之特別情況存在，又證人戊○○、庚○○二人
    於偵查中係以告訴人身分陳述，並未具結，則揆諸前揭說明
    ，證人戊○○、庚○○二人於警詢、偵查中所為之陳述，並
    無證據能力。至本判決下列所引用之證人乙○○（現已改名
    林俊宇）、李清暉、丙○○、己○○○於審判外之陳述，雖
    屬傳聞證據，然各該證人於偵查中所為證言，並無顯有不可
    信之情況，亦經具結，依刑事訴訟法第一百五十九條之一第
    二項規定，得為證據；另被告雖知非供述之證據資料（物證
    、書證）為傳聞證據，但於本院審判期日中均表示無意見而
    不予爭執，且迄至言詞辯論終結前亦未再聲明異議，本院審
    酌上開證據資料製作時之情況，並無顯有不可信及違法不當
    之瑕疵，亦認為以之作為證據應屬適當，而例外認定前揭證
    據資料有證據能力，均合先說明。
貳、有罪部分：
一、訊據被告甲○○固坦承事後有於同日下午八時三十分許，在
    上揭處所與證人即告訴人戊○○因咳嗽之事發生口角爭執，
    惟矢口否認有何公然侮辱之犯行，辯稱：伊當日係受證人戊○○以咳嗽之方式恐嚇，並沒有對證人戊○○說上揭侮辱之
    話，係後來警員到場後，證人戊○○說要死在伊家門口，伊
    才順口說出問戊○○是不是要白包云云。經查：
（一）被告於上開時、地對證人戊○○大聲辱稱：「下三濫、得
      喉癌」等語，而侮辱證人戊○○人格之事實，業據證人戊○○於本院審理時證述明確，核與證人己○○○於本院審
      理時證述之情節相符。證人戊○○、己○○○於本院審理
      時之證述，均係具結後所為，如有虛偽不實，即須受偽證
      罪之處罰，衡情，其二人當無甘冒受偽證罪刑事追訴之風
      險，設詞構陷被告之可能。況被告於警詢亦供稱：自九十
      五年二月間起，即與證人戊○○之家人間因房屋之雨棚漏
      水及圍牆牆壁等問題發生糾紛，且持續爭執迄今等語，復
      證人即戊○○之女庚○○於本院審理時證稱：被告於九十
      五年四、五月間亦曾指稱其與安親班的人有往來有所勾結
      ，原不想告被告，係因發生本案方提起告訴等語，顯見被
      告與證人戊○○及其家人間確實素有怨隙，再參以被告亦
      到庭供稱：伊每次聽到證人戊○○之咳嗽聲即心驚膽跳，
      證人戊○○明知卻常以咳嗽之方式恐嚇伊等語，益徵當日
      確係因證人戊○○發出咳嗽聲而引發被告不滿，致雙方再
      起爭端當屬無疑，以被告當時既因聽聞證人戊○○發出咳
      嗽聲而致情緒處於激憤之際觀之，則被告確有出言辱罵證
      人戊○○，即非屬不可能。
（二）再者，被告於當日下午五時許對證人戊○○辱罵後，證人
      戊○○旋於當日下午八時三十分許欲至被告住處理論，而
      再次與被告發生口角爭執，並經被告報警到場處理一節，
      亦據證人庚○○、己○○○、證人即到場處理之員警乙○○、李清暉於偵查中證述屬實，經核與證人戊○○所述當
      日發生爭執之緣由、地點均屬大致相符，益徵證人戊○○
      指稱遭被告辱罵之時間、地點均具直接關連性。又證人乙○○於本院審理時證稱：「到現場雙方已吵完，當我在問
      戊○○時，被告有跑去跟戊○○隔牆吵，吵什麼我沒有聽
      清楚。」等語，另證人即當日在派出所處理之員警丁○○
      到院證稱：被告與證人戊○○等人來派出所的時候，雙方
      繼續吵架等語，足認當日如非被告先有辱罵證人戊○○之
      言語，當無引發事後雙方於該處及派出所繼續發生口角爭
      執之可能。又被告於九十五年十月十七日即案發當日警詢
      時係供稱：「當時戊○○一直要打我，我當時講什麼話我
      已經不記得了。」等語（見警卷第二頁），衡情，即使被
      告因事後無法完全清楚回憶當時所說之詳細內容，但對於
      其與證人戊○○發生爭執以及爭執之主要內容，自不可能
      毫無任何記憶之可能，是被告於事後第一時間辯稱一切均
      不記得了，實有違常情。況被告事後於警詢復另供稱：「
      ……我報警後，戊○○及其女兒插腰共三人向我叫罵，戊○○見我出來便自言自語說我有喉癌、就要死在我家門口
      ……。」等語（見九十五年度核退字第二八五二號偵查卷
      第一二頁），則證人戊○○當日若未遭被告辱罵得喉癌一
      事，衡情，其當無事後前往被告住處欲與被告理論之時而
      詛咒自己得喉癌之可能，此益證證人戊○○上揭證述，應
      非虛構，而屬可採，是證人戊○○證稱被告於上揭時、地
      確有對其辱稱：「下三濫、得喉癌」等語之犯行，應足認
      定。
（三）又證人己○○○於偵查中證稱：「甲○○在她住處門口的
      車棚說上開的話。她說的很大聲」等語（見九十五年度偵
      字第二六九三一號偵查卷第二０頁），顯見被告對證人戊○○辱稱上揭話語時，其音量實足以讓在場的人都聽到，
      應無疑問。再者被告上揭住處車棚靠近馬路處，乃屬不特
      定人均得以出入之公眾場所，此觀之卷附之現場照片甚明
      ，而被告所言「下三爛、得喉癌」之語，依據社會通念，
      足以貶損他人之社會評價，有輕蔑他人、使人難堪之詞，
      顯屬侮辱之言語無疑，是被告確有在上揭不特定人得以共
      見共聞之場合，對證人戊○○出言不遜，而有公然侮辱之
      事實彰彰甚明。雖證人即被告之夫辛○○於本院審理時結
      證稱：當日並未聽到被告以上揭言語出口辱罵證人戊○○
      云云，然被告於偵查中係供稱：「……我先生當時沒有在
      場」等語（見上揭偵查卷第六頁），此與證人辛○○於本
      院審理時證稱：其當日係全程在場等語不符，是證人辛○○上揭所述，是否真實，已不無可疑，況縱證人辛○○證
      稱當日並未聽聞被告有出言辱罵證人戊○○云云，惟被告
      當時辱罵證人戊○○之時間甚短，則證人辛○○當時因在
      屋內且並未能注意聽聞被告在屋外說出何話語，尚難常情
      無違，又證人辛○○係被告之夫，則其證言有所迴護被告
      之詞，亦所難免，是自難僅以證人辛○○上揭之證言而為
      有利於被告之認定。綜上所述，被告空言否認上揭公然侮
      辱之犯行，顯屬事後卸責之詞，不足採信。本件事證明確
      ，被告之犯行洵堪認定。
二、按刑法上之公然侮辱罪，僅其侮辱行為足使不特定人或多數
    人得以共見共聞，而其內容足以貶損他人社會評價之輕蔑行
    為，即足成立。被告於上揭時、地對證人戊○○指稱「下三
    爛、得喉癌」等語，衡諸一般社會通念，已足使證人戊○○
    在精神上、心理上感受到難堪，且客觀上已足以貶低他人對
    證人戊○○之社會評價，且證人戊○○人亦因此感到人格受
    辱。核被告所為，係犯刑法第三百零九條第一項之公然侮辱
    罪。爰審酌被告素行尚佳（參見臺灣高等法院被告全國前案
    紀錄表），僅因與證人戊○○間有素來怨隙而為上揭公然侮
    辱犯行，足以貶損證人戊○○於社會之評價，暨考其犯罪之
    目的、動機、手段及犯後猶飾詞卸責，不知悔悟等一切情狀
    ，量處如主文所示之刑，並諭知易科罰金之折算標準，以資
    懲儆。又本件被告犯罪之時間，係在九十六年四月二十四日
    以前，所犯符合中華民國九十六年罪犯減刑條例所定之減刑
    條件，應依該減刑條例第二條第一項第三款之規定，減其宣
    告刑二分之一，並依該條例第九條之規定，諭知易科罰金之
    折算標準。
三、公訴意旨另以：被告尚於同日下午八時三十分許，在上揭地
    點，向證人戊○○陳稱：「得喉癌死了別想我會包白包」等
    語，然被告辯稱：係因證人戊○○至伊住處向伊陳稱要死在
    伊家門口，方對證人戊○○陳稱是否要伊包白包等語，並無
    公然侮辱之犯意等語。另證人戊○○於本院審理時亦證稱：
    被告當日下午八時三十分許，係向其陳稱「你死了別想我會
    送你白包」等語，其當時所述語句前並未加有「得喉癌」之
    語，顯見被告所稱「得喉癌」之語應係該日下午五時許所為
    ，是被告當日下午八時三十分許，並未對證人戊○○陳稱「
    得喉癌死了別想我會包白包」之語，應可認定。而觀之被告
    所稱「你死了別想我會包白包」之詞語，應僅足表明被告不
    會與證人戊○○有何禮尚往來之意而已，尚難認屬抽象之謾
    罵或侮辱之言詞，且依該語意，依據社會通念，亦不足認係
    屬足以貶損他人之社會評價，並有輕蔑他人、使人難堪之語
    ，故此部分尚不構成公然侮辱之犯行，則公訴人遽認被告此
    部分亦成立公然侮辱之犯行，容有未洽，此部分本應為無罪
    之諭知，惟公訴人認此部分事實與上開經判處有罪之犯罪事
    實間有接續犯之實質上一罪之關係，爰不另為無罪諭知，併
    予敘明。
、被訴誹謗無罪部分：
一、公訴意旨另以：被告另於同日下午八時三十分許，在上揭處
    所，復與證人戊○○發生口角爭執，而證人戊○○之女即擔
    任小學教師庚○○聞後亦到場與被告發生口角爭執，詎被告
    乃基於誹謗他人之犯意，對證人庚○○指稱：「庚○○當老
    師跟安親班勾結，安親班都拿東西給庚○○」等語，又於同
    年月十九日某時，在不詳地點，撥打電話予臺中市松竹國小
    （即庚○○任教之學校）校長丙○○，向渠傳述：「學校的
    老師可以跟安親班勾結嗎，勾結的話還可以當老師嗎。」等
    語，並具體指明所言之人即係證人庚○○，足以貶損證人庚○○之名譽。因認被告尚涉犯刑法第三百十條第一項之誹謗
    罪嫌。
二、按犯罪事實應依證據認定之，無證據不得認定犯罪事實；不
    能證明被告犯罪者，應諭知無罪之判決，刑事訴訟法第一百
    五十四條第二項、第三百零一條第一項分別定有明文。又犯
    罪事實之認定，應憑真實之證據，倘證據是否真實尚欠明確
    ，自難以擬制推測之方法，為其判斷之基礎。且認定犯罪事
    實之證據係指足以認定被告確有犯罪行為之積極證據資料而
    言，該項證據自須適合於被告犯罪事實之認定，始得採為斷
    罪資料。故刑事訴訟上之證明資料，無論其為直接或間接證
    據，均須達於通常一般人均不致有所懷疑，而得確信其為真
    實之程度，始得據為有罪之認定，若關於被告是否犯罪之證
    明未能達此程度，而有合理懷疑之存在，致使無從形成有罪
    之確信，根據罪證有疑，利於被告之證據法則，即不得據為
    不利被告之認定（最高法院五十三年臺上字第六五六號、七
    十六年臺上字第四九八六號及三十二年上字第六七號判例參
    照）。再按告訴人之告訴，係以使被告受刑事訴追為目的，
    是其陳述是否與事實相符，仍應調查其他證據以資審認（最
    高法院五十二年臺上字第一三００號判例亦可參照）。
三、公訴人認被告涉有刑法第三百十條第一項之誹謗罪嫌，無非
    係以證人庚○○於偵查中之指訴、證人己○○○、丙○○於
    偵查中之證述為其論據。然訊之被告於固坦承有於上揭時、
    地與證人即告訴人戊○○發生口角爭執，惟矢口否認有何誹
    謗證人庚○○之犯行，辯稱：伊當天沒有對證人庚○○指稱
    其與補習班勾結、並收補習班之禮物之言語，雖有打電話予
    證人丙○○質問學校老師與補習班間之事，然並未對證人丙○○指明該老師就是證人庚○○等語。
四、經查：
（一）證人庚○○於本院審理時雖證稱：「警察來之後，被告又
      再與我及我爸爸發生爭執，被告突然跑過來說，我很會講
      話，我勾結安親班。後來被告又繼續跟我爸爸對話，被告
      說我爸爸得肺癌，當場的警員乙○○有聽到，因為被告是
      正對他說，印象中警察有制止她，說老人家咳嗽之類的話
      。」等語，然證人乙○○於本院審理時係證稱：當日到場
      後，從頭到尾並未聽過被告說甚麼話，於偵查中亦未說過
      有聽到被告有公然侮辱證人戊○○或誹謗證人庚○○之話
      語，偵查中之筆錄應有誤載等語；又證人即當時到場處理
      之員警李清暉亦於偵查中具結證稱：「（問：甲○○有無
      陳述有關戊○○得肺癌及庚○○勾結安親班等語？）當時
      我沒有聽到，當時我沒有麼印象，不記得甲○○有說任何
      話。」等語，則證人庚○○所述被告對其為上揭誹謗言語
      之時，在場之證人乙○○、李清暉均有聽到之情若為真實
      ，何以證人乙○○、李清暉均到庭證稱當時並未聽聞被告
      有何誹謗證人庚○○之言語等情，以證人乙○○、李清暉
      當時僅係到場處理被告與證人庚○○家人間之糾紛，與渠
      等雙方間亦無何交情觀之，證人乙○○、李清暉當無刻意
      設詞迴護被告之必要，則證人庚○○所述被告於九十五年
      十月十七日下午八時三十分許，確有對其指稱：「庚○○
      當老師跟安親班勾結，安親班都拿東西給庚○○」等語，
      而涉有誹謗罪嫌云云，是否可採，已不無可疑。
（二）又證人庚○○於本院審理時雖證稱：本件案發當時被告係
      對其指稱「妳很會講話，妳都勾結安親班」之語，且固與
      證人己○○○於本院審理時證述之情節相符，然證人即丁○○到庭證稱：「他們來派出所的時候兩方繼續吵架，是
      被告先到，我有聽到被告罵戊○○女兒『妳當老師怎麼還
      可以跟人家掛勾』」等語，則被告當日究係對證人庚○○
      指稱「妳很會講話，妳都勾結安親班」抑或「妳當老師怎
      麼還可以跟人家掛勾」之語，被告當日有無具體指摘證人
      庚○○與何家補習班掛勾？又係以何方式掛勾？應尚不明
      確，而證人庚○○於警詢時雖陳稱：對於當日被告與證人
      戊○○間之爭執其有蒐證云云（見九十五年度核退字第二
      八五二號偵查卷第一七頁），然其於本院審理時則改稱；
      當日並無錄音或錄影可供參酌，並未蒐證等語，益徵證人
      庚○○先後指訴尚有不一，是自難僅以證人庚○○先後不
      一之陳述而遽認被告涉有上揭誹謗之犯行。況證人庚○○
      於本院審理時另證稱：其於警詢時所指稱被告對其所為起
      訴書所載之誹謗話語，係被告於九十五年五月間所為，並
      有錄音可證，因當時其並不想對被告提出告訴，係因本案
      與被告發生爭執方再提告等語，再觀之卷附證人庚○○所
      提出之錄音譯文，其上顯示之時間，各為九十五年五月間
      、九十六年二月間，其中並未有九十五年十月十七日之譯
      文，益徵證人庚○○上揭所稱於警詢時指稱被告對其所為
      起訴書所述之誹謗話語，應係被告於九十五年五月間所為
      無誤，縱被告所為該部分犯行成立誹謗罪嫌，亦與本件無
      涉，則被告於九十五年十月十七日下午八時三十分許，並
      未有對證人庚○○具體指稱：「庚○○當老師跟安親班勾
      結，安親班都拿東西給庚○○」等語，即可認定。退步言
      之，本件縱如證人丁○○所述，被告當日確曾對證人庚○○陳稱：「妳當老師怎麼還可以跟人家掛勾」等語，然因
      刑法第三百十條誹謗罪之成立，必須意圖散布於眾，而指
      摘或傳述足以毀損他人名譽之具體事實始足當之，又證人
      庚○○之職業為小學老師縱為被告所知悉，惟此應非屬公
      眾周知之事實，與證人庚○○不相識之一般人當無從得知
      證人庚○○之職業為何，亦無從由其職業與「掛勾」間而
      有何不當之聯想，是縱被告有此陳述，由其形式客觀上而
      為觀察，一般人均不致產生證人庚○○與補習班掛勾，更
      無因此貶損告訴人在社會上所保持之人格及聲譽地位之可
      能。況被告並未於為上開言詞同時具體指摘被告有於何時
      、何地、與何單位為如何掛勾之事，自難認被告係就具體
      事實指摘足以毀損他人名譽之事，揆之前開說明，此部分
      並不成立刑法第三百十條之誹謗罪。
（三）另按刑法第三百十條第一項之誹謗罪，係以意圖散布於眾
      ，為其成立要件之一，如僅將事實對特定人祕密告知或向
      司法檢察機關祕密檢舉，或奉命調查而報告，並無傳播於
      眾之意思者，即與此犯罪構成要件不符，而不成立犯罪。
      本件被告於九十五年十月十九日某時，在不詳地點，撥打
      電話予證人即時任證人庚○○服務之小學校長丙○○，並
      在電話中向其傳述：「學校的老師可以跟安親班勾結嗎，
      勾結的話還可以當老師嗎。」等語，且具體指明所言之人
      即係證人庚○○之事實，業據證人庚○○於本院審理時證
      述明確，復經證人丙○○於偵查中證稱屬實，且被告亦不
      否認確係撥打電話與證人丙○○對談之人，此部分事實固
      足堪認定。然證人丙○○於本院審理時亦證稱：「我有問
      來電者是那位老師我才有辦法處理，對方有說是庚○○老
      師。之後我就私底下找黃老師，詢問她最近有什麼情況，
      有人密說你有跟安親班勾結的事，黃老師才跟我說她跟隔
      壁糾紛的事。依我的判斷，我對黃老師平常言行也很信任
      ，我也曾在電話中對對方講其實老師跟安親班講話不一定
      有違法的事情。」、「（問：這件事有無跟其他人講過？
      ）沒有。」、「（問：你接電話時，附近有無其他人？）
      沒有。」等語。足認此部分被告縱有透過電話向證人丙○○具體檢舉證人庚○○與安親班勾結之情事，惟其係以電
      話向特定之證人丙○○為之，且證人丙○○於接聽電話之
      時身旁並無其他人得以共見共聞，是被告既僅透過打電話
      之不公開方式，向證人丙○○提及證人庚○○與安習班有
      所掛勾之事，復無證據足以認定被告有藉此將此事散布於
      眾之意圖，自難認定被告所為此部分事實係成立誹謗之犯
      行。
五、綜上所述，僅依公訴人所舉之證據，尚難據以認定被告確涉
    有誹謗罪之犯行。此外，本院復查無其他積極證據足認被告
    有公訴意旨所指誹謗之犯行，既不能證明被告犯罪，則揆諸
    首揭法律規定與判例說明，應依法諭知被告無罪之判決。
據上論斷，應依刑事訴訟法第二百九十九條第一項前段、第三百
零一條第一項，刑法第三百零九條第一項、第四十一條第一項前
段，刑法施行法第一條之一，中華民國九十六年罪犯減刑條例第
二條第一項第三款、第七條、第九條，判決如主文。
中　　華　　民　　國　　96　　年　　8 　　月　　28　　日
                  刑事第十一庭  法  官  王世華
以上正本證明與原本無異。
如不服本判決，應於送達後十日內向本院提出上訴狀（須附繕
本），上訴於臺灣高等法院臺中分院。
                                書記官  賴瓊珠
中　　華　　民　　國　　96　　年　　8 　　月　　28　　日
附錄論罪科刑法條
刑法第309條第1項
公然侮辱人者，處拘役或三百元以下罰金。
